臺灣高等法院臺南分院民事判決　九十三年度上字第三四號　　Ｋ
　　　上　訴　人　乙　○　○
　　　被 上 訴人　甲　○　○.
右當事人間因租佃爭議件，上訴人對於中華民國九十二年十二月八日臺灣臺南地方法
院第一審判決（九十二年度訴字第一八三九號）提起上訴，本院於民國九十三年三月
十六日言詞辯論終結，判決如左：
    主    文
上訴駁回。
第二審訴訟費用由上訴人負擔。
    事    實
甲、上訴人方面：
一、聲明：求為判決(一)原判決廢棄。(二)被上訴人應將坐落台南縣麻豆鎮○○段六九地
    號土地內、面積○點一六一三公頃土地返還予上訴人。(三)願供擔保請准宣告假執
    行。(四)第一、二審訴訟費用由被上訴人負擔。
二、陳述：除與原判決記載相同者予以引用外，另補稱略以：
（一）本件原判決駁回上訴人之訴之理由，無非以耕地三七五減租條例第十九、二十
      條規定是現存有效之法律而來，而對於上訴人舉陳上開條例違憲的事實理由未
      予細究，然查：
    (一)按大法官釋字第四二二號解釋意旨之主要內容，乃係在陳明行政院於四十九年
      十二月二十三日之台四九內字第七二二六號令及內政部七十三年十一月一日之
      七十三台內地字第二六三七七九號函中「承租人全家生活費用之核計方式」，
      未審酌承租人家庭生活之實際情形及實際所生之困窘狀況即一體適用，有失合
      理，與憲法保護農民之意旨不符，應不再援用，該解釋意旨僅係就具體特定事
      項所為，雖有論及耕地三七五減租條例係保護農民之法律，然其內容僅涉及承
      租人全年家庭生活費用之核計方式，並未論及出租人之責任，亦未課予出租人
      有代替國家保護農民之義務，就出租人應受憲法第十五條保障之財產權有無受
      到侵害全無片語隻字論及。且縱然耕地三七五減租條例在此具體案例適用下固
      合乎憲法保障人民生存權之規定，但並不表示該法律其他條款均達合憲之要求
      ，原審判決將前開大法官解釋意旨斷章取義，作為駁回上訴人訴訟之理由，顯
      有曲解大法官解釋之違誤。
    (二)何況，依憲法第十五條之規定，人民之生存權如同其他權利一般固均在保障範
      圍之列，然此乃國家應盡之義務，且在保障同時，亦應適用平等原則，焉能為
      了保障某部分人民之生存權，即侵害另一部分人民之財產權來達到保障該某部
      分人民生存權之目的？而耕地三七五減租條例在訂定之初，因時空之必要，或
      有課予財產狀況在當時可能較好之地主之特別犧牲，來協助當時經濟能力可能
      比較弱的耕作者之生存，然此一犧牲自耕地三七五減租條例施行至今已達五十
      多年，地主已經忍受長達五十年之犧牲，到了今天，自己本身的生存權都有可
      能遭到威脅，反觀佃農，亦再也不是經濟弱者，又焉能要求地主再繼續為此不
      合理的法律再犧牲下去？耕地三七五減租條例其立法目的故為保護農民而設，
      然並不表示該條例中所有條文至今都能經得起憲法之檢測，經得起時代的淘汰
      ，因此原審法院僅截取大法官解釋內一句「耕地三七五減租條例為保護農民之
      法律」，即認定上訴人之權利無保護之必要，實對上訴人失之過苛。
    (三)又按憲法為國家最高規範，法律牴觸憲法者無效，法律與憲法有無牴觸發生疑
      義而須予以解釋時，由司法院大法官掌理，此觀憲法第一百七十一條、第一百
      七十三條、第七十八條及第七十九條第二項規定甚明。又法官依據法律獨立審
      判，憲法第八十條定有明文，故依法公布施行之法律，法官應以其為審判之依
      據，不得認定法律為違憲而逕行拒絕適用。惟憲法之效力既高於法律，法官有
      優先遵守之義務，法官於審理案件時，對於應適用之法律，依其合理之確信，
      認為有牴觸憲法之疑義者，自應許其先行聲請解釋憲法，以求解決。是遇有前
      述情形，各級法院得以之為先決問題裁定停止訴訟程序，並提出客觀上形成確
      信法律為違憲之具體理由，聲請司法院大法官解釋。司法院大法官審理案件法
      第五條第二項、第三項之規定，與上開意旨不符部分，應停止適用，業經大法
      官釋字第三七一號解釋在案。本件上訴人提起本件訴訟之理由，主要係在指摘
      耕地三七五減租條例第十九、二十條之規定違憲，苟鈞院認上訴人之請求有理
      由，亦請鈞院依大法官釋字第三七一號解釋意旨，以裁定停止訴訟程序，聲請
      大法官解釋。
（二）茲再就耕地三七五減租條例第十九、第二十條規定違憲之理由析述如下：
    (一)耕地三七五減租條例第十九、二十條之規定，固為現存有效之法律，然查，法
      律不得牴觸憲法，命令不得牴觸憲法或法律，下級機關訂定之命令不得牴觸上
      級機關之命令，中央法規標準法第十一條定有明文。且人民之生存權、工作權
      及財產權，應予保障；人民之自由權利，除為防止妨礙他人自由、避免緊急危
      難、維持社會秩序或增進公共利益所必要者外，不得以法律限制之，亦分別為
      憲法第十五條、第二十三條所明定。可知如法律欲限制人民之財產權，其限制
      之手段與所欲達成之目的間，必須符合必要性與相當性之原則，否則即屬違憲
      之法律，其牴觸憲法部分，應不得適用。
    (二)「耕地三七五減租條例」係於五十年前以法律之形式強制耕地所有權人將其耕
      地以政府規定之租金額出租予當時之承租人，並限定其租期期滿及承租人續租
      之權利，出租人不得反對，直接剝奪了耕地所有權人對其耕地財產之「締約自
      由權」，使耕地所有人再也無法管理、使用其耕地，其違反「私法自治」、「
      契約自由」二大原則而有侵害憲法第十五條所保障之人民財產權，至為明顯。
    (三)於五十年前制定「耕地三七五減租條例」時，台灣係完全的農業社會，多數人
      均靠農作物為生，尤其是依靠承租耕作他人農地為生之佃農更占農村人口之多
      數，且因斯時中國共產黨藉農村土改為口號，結合佃農清算鬥爭地主，壯大聲
      勢力量，迫使政府播遷來台，政府為安定政局，避免中共之力量藉由號召土改
      、鼓動農村佃農造反而滲入台灣，而先行制定實施「耕地三七五減租條例」，
      收攬當時位於社會低下階層之農村佃農之人心，雖然此項措施係強將部分特定
      人之財產利益移歸另部分特定人，而顯有使農地出租人之財產權益受損之情形
      ，惟以當時情況觀之，或尚可勉強稱之為符合憲法第二十三條之避免緊急危難
      之情形。
    (四)惟近年來依內政部九十年十二月底之統計資料，全國仍存在之耕地三七五租約
      以戶數論，出租人為四萬九千一百零三戶，承租人為五萬五千一百二十二戶，
      以租賃耕地面積論為二萬二千九百三十八公頃，僅占全國耕地八十四萬八千七
      百四十三公頃之百分之二‧七左右，其對全國農業之影響已甚微小，原先為避
      免緊急危難為維持社會安定而制定「耕地三七五減租條例」之時空背景，已完
      全不復存在。又依上開承租人戶數與承租耕地面積換算，平均每戶承租戶所承
      租之耕地面積僅０‧四一六一公頃。而依行政院農委會九十一年十月三十日所
      公布之台灣地區稻穀生產成本調查報告之統計，於九十年度每公頃耕地之稻穀
      產量第一期為六０三七公斤，第二期為四、五八八公斤，合計每公頃耕地全年
      度之稻穀產量為一萬零六百二十五公斤，所需生產費用第一期為十萬三千一百
      九十一元，第二期為九萬六千二百七十一元，合計全年所需生產費用約為十九
      萬九千四百六十二元，而九十年度之蓬萊稻穀價格為每公斤十八點二八元，則
      每公頃耕地可收入之稻穀價格為十八萬零六百二十五元，加上副產品二十七元
      ，總計十八萬零六百五十二元，扣除所需生產費用十九萬九千四百六十二元，
      尚須虧損一萬八千八百一十元，縱不計工資及資金利息成本，總生產費用於扣
      除工資十二萬一千五百二十八元及資金利息一千一百九十一元後，其收益亦僅
      有十萬三千九百零九元，而平均每個承租戶所承租之耕地面積，如前所述僅有
      ０‧四一六一公頃，則平均每個承租戶於不計工資、利息成本之情形下，耕作
      承租耕地之全年收益僅有四萬三千二百三十七元，平均每個月不到三千六百零
      三元。
  　(五)次查台灣近三十年來工商業蓬勃發展，多數人均已以依恃工商業為生，造成農
      村人口大量流失，縱使仍留在農村之人口，亦大都兼有其他職業收入，依行政
      院農委會九十年之統計資料，台灣之農家平均每戶年收入為八十八萬一千二百
      九十八元，其中農業所得為十六萬三千一百五十八元，非農業所得為七十一萬
      八千一百四十元，農業所得僅占其全部所得之百分之十八‧五一，若再從前述
      平均每承租戶耕作承租耕地，於不計工資等成本所能獲得之年收益為三萬一千
      九百一十四元來計算，其承租耕地之收益僅占其農業收入之百分之十九‧五六
      （絕大部分之承租人於四十二年時均已依耕者有其田條例放領大部分出租人之
      農地，而兼有自耕農之身分），更只占其全部收入之百分之三‧六二，換言之
      ，依上揭行政院農委會之統計資料顯示，目前仍繼續承租耕地之三七五租約承
      租人，其百分之九十六以上之絕大部分收入亦已非靠承耕三七五租約農地而來
      。其與五十年前「耕地三七五減租條例」制定當時，農村佃農幾乎全賴耕作地
      主土地收入維生之情況，已完全不同。
    (六)綜上所述，耕地三七五減租條例所欲達成之目的，於現今時空背景下已失其所
      據，因而為達成該目的所為對人民權利所附加之限制，亦失其必要性，應屬違
      憲而無效之法律。而內政部私有出租耕地九十一年底租約期滿處理工作計劃及
      作業須知，限制地主需以耕地三七五減租條例第十九條第一項第二款之無效規
      定為出租人收回自耕之必要條件，亦屬違法。
（三）又上訴人因現為無業身份，經濟狀況不佳、另有債務未償，故想收回土地自為
      耕作，此有上訴人所呈農會貸款餘額證明書可證；且系爭土地依三七五租約係
      屬七等則土地，然被上訴人仍以九等則的租金為給付，亦有卷附系爭土地租約
      影本為證；且被上訴人所稱有還土地一半云云為不實在，蓋該等部分原係上訴
      人之兄所耕作，非被上訴人所稱係其所返還的。
三、證據：除援用第一審所提證據外，補提：農會貸款餘額證明書、台南縣私有耕地
    租約（麻民地字二七三六號）等影本。
乙、被上訴人方面：
一、聲明：求為判決(一)上訴人之訴駁回。(二)第二審訴訟費用由上訴人負擔。
二、陳述：除與原判決記載相同者予以引用外，另補稱略以：
（一）上訴人係自水場退休，有領退休金，非上訴人所稱無職業云云，另系爭土地，
      被上訴人已承租三代，亦係有權使用，非無權佔用系爭土地。
（二）系爭土地被上訴人原承租之面積為０．四二六八公頃，後來有返還一半即０．
      二一三四公頃給上訴人，且於上訴人母親過世時，被上訴人又還了一部份給上
      訴人作為上訴人母親陰宅之用，是而被上訴人現承租面積已減為０．一六一三
      公頃。
　　理　　　由
一、上訴人起訴主張：上訴人所有坐落台南縣麻豆鎮○○段六九地號、面積○點一六
    一三公頃土地（下稱系爭耕地），前經上訴人依耕地三七五減租條例之規定出租
    予被上訴人，惟其租期已於九十一年十二月三十一日屆滿，租期屆滿後上訴人復
    已通知被上訴人不願繼續出租系爭土地予被上訴人在案，且耕地三七五減租條例
    第十九條、第二十條規定應屬違憲而無效，不得拘束當事人，是本件應不得適用
    上開違憲之法律規定，故於租期屆滿後，兩造間就系爭土地即已無任何租賃關係
    存在，惟被上訴人仍繼續占有系爭土地，拒不返還，應屬無權占有，爰本於所有
    權之作用訴請被上訴人返還其占有之系爭土地等語。
    被上訴人則以：耕地三七五減租條例第十九條關於租期屆滿時地主收回耕地之限
    制及第二十條承租人續約之權利等保護佃農之規定，並不違背憲法，況且佃農應
    自任耕作、不得將耕地一部或全部轉租他人，已對佃農使用耕地之用途有所限制
    ，且佃農仍需給付租金予地主，並非無償使用，而地主在法定條件下仍可收回自
    耕，已經兼顧地主之權益，足徵耕地三七五減租條例第十九條、第二十條之規定
    ，並無違背憲法精神之處。又參諸農業發展條例第二十條第二項規定意旨，可知
    為保護佃農原依耕地三七五減租條例成立租約之合法，既有權益不因新的農業發
    展條例修正而受影響，自無違反憲法之平等原則與比例原則可言。因之，參酌司
    法院大法官釋字第三七一號解釋意旨，耕地三七五減租條例第十九條、二十條規
    定並無任何牴觸憲法疑義之合理確信，自無裁定停止訴訟程序聲請大法官解釋之
    必要。上訴人並無拒絕續租之法定事由，則被上訴人於系爭耕地租期屆滿後，自
    得依法續租耕作，上訴人以被上訴人無權占有系爭耕地，而訴請返還，自屬無據
    等語，資為抗辯。
二、查上訴人主張，其所有系爭耕地前經出租予被上訴人，惟其租期已於九十一年十
    二月三十一日屆滿，租期屆滿後上訴人復已通知被上訴人不願繼續出租系爭土地
    予被上訴人，經台南縣政府租佃爭議調處不成立等情，有系爭土地耕地租約影本
    及台南縣政府就系爭土地租佃爭議調處不成立相關資料在卷可憑（見本院卷第卅
    七頁，原審卷第三－十五頁），復為被上訴人所不爭，堪信為真實。上訴人另主
    張，耕地三七五減租條例第十九條、第二十條規定係屬違憲之法律，應不得適用
    ，其得於租期屆滿時，逕依民法物上請求權之規定請求返還土地等語，但為被上
    訴人所否認，並以前揭情詞置辯，是本件應審究者為耕地三七五減租條例第十九
    條、第二十條規定是否係屬違憲之規定？如是，則始可審核上訴人之主張是否可
    採；如否，則從上訴人之上訴即無所據。
三、本件經查：
（一）按耕地租約於租期屆滿時，除出租人依本條例收回自耕外，如承租人願繼續承
　　　租者，應續訂租約，耕地三七五減租條例第二十條定有明文，故三七五耕地租
      約期滿時，承租人如有請求續租之事實，縱為出租人所拒絕，租賃關係亦非因
      租期屆滿而當然消滅（最高法院五十一年台上字第一八五八號判例參照）。準
      此，耕地三七五租約自不得與一般租約同視，不可解為於租期屆至後租賃關係
      當然終止，或因出租人為收回自耕之意思表示或申請而當然消滅其租賃關係。
      查兩造間就系爭土地所訂定之耕地三七五租約，雖於九十一年十二月三十一日
      租期屆滿，惟被上訴人並無違反三七五減租條例之規定，且已依耕地三七五減
      租條例第二十條規定申請續訂租約，此為兩造所不爭，並經台南縣政府就系爭
      土地租佃爭議調處不成立之資料所載明。次查，本件上訴人並非以符合耕地三
      七五減租條例所定得收回自耕之情事主張收回自耕，揆諸前開法條規定及判例
      意旨，兩造間之耕地租約並不因出租人於租期屆滿時表示不願續租而當然消滅
      ，且因被上訴人表示願繼續承租而應續訂三七五租約，則被上訴人繼續占用耕
      作系爭土地，自屬有權占有，從而，上訴人本於所有權之作用，訴請被上訴人
      返還其占有之系爭土地，難謂正當。
（二）上訴人雖另主張，耕地三七五減租條例違反憲法保障人民財產權之意旨，亦不
      符憲法公平正義原則，從而，本件應不得適用上開違憲而無效之法律規定云云
      。惟按「法官應依據法律獨立審判，憲法第八十條定有明文，故依法公布施行
      之法律，法官應以其為審判之依據，不得認定法律為違憲而拒絕適用」，司法
      院大法官釋字第三七一號解釋有明文。查耕地三七五減租條例最初係於民國四
      十年六月七日依法公布施行，最近一次修正於九十一年五月十五日修正公布施
      行，目前仍為現行有效之法律，是耕地三七五減租條例全部條文均為現行有效
      之法律，且該減租條例第十九條、第二十條規定亦未經司法院大法官會議解釋
      宣告為違憲。則依上開司法院大法官釋字第三七一號解釋，耕地三七五減租條
      例第十九條、第二十條規定自應作為本件審判之依據，本院不得逕行拒絕適用
      。是上訴人為上開違憲主張，即非可採。
（三）上訴人另主張，耕地三七五減租條例第十九條、第二十條規定有違憲之疑慮，
      請求本院裁定停止本件審判程序並聲請釋憲云云。惟查：
  　(一)按司法院大法官會議釋字第三七一號後段解釋：法官於審理案件時，對於應適
      用之法律，依其合理之確信，認有牴觸憲法之疑義者，固得裁定停止訴訟程序
　　　，並提出客觀上形成確信法律為違憲之具體理由，聲請司法院大法官解釋。查
      ，依此解釋而裁定停止訴訟程序聲請司法院大法官解釋者，必須以「法官於審
      理案件時，對於應適用之法律，依其合理之確信，認有牴觸憲法之疑義」者為
      其要件，此觀上開解釋自明。
  　(二)又按租約期滿，出租人收回自耕者，須具備三項條件，即(1)出租人能自任耕作
      ，(2)出租人所有收益不足以維持一家生活，或為擴大家庭農場經營規模，將與
      其自耕地同一或鄰近地段內之耕地收回自耕，(3)出租人收回耕地，不致使承租
      人失其家庭生活依據者，此參耕地三七五減租條例第十九條規定甚明，是於耕
      地三七五租賃期間屆滿，若未同時具備上列三項條件，縱因租約期滿，出租人
      仍不得收回自耕。故在出租人不合法定收回自耕條件者，自不能收回耕地自耕
      。查被上訴人即承租人已陳明願意繼續租約，則上訴人即出租人不得拒絕其請
      求權，縱為出租人拒絕，租賃關係並不因租期屆滿而當然消滅，此屬法律對於
      出租人財產權內容之一種限制規定。
    (三)另按憲法第十五條規定，人民之生存權應予保障；第一百五十三條復明定：國
      家為改良農民之生活，增進其生產技能，應制定保護農民之法律，實施保護農
      民之政策，明確揭示國家負有保障農民生存及提昇其生活水準之義務。查耕地
      三七五減租條例屬上開憲法所稱保護農民之法律，其第十九條第一項第三款規
      定，出租人因收回耕地，致承租人失其家庭生活依據者，耕地租約期滿時，出
      租人不得收回自耕，目的即在保障佃農，於租約期滿時不致因出租人收回耕地
      ，嚴重影響其家庭生活及生存權利，亦據司法院大法官會議釋字第四二二號解
      釋闡釋甚詳，益徵耕地三七五減租條例其限制出租人終止租約、收回耕地之條
      件的手段與目的與憲法第一百五十三條所定，國家為改良農民之生活，增進其
      生產技能，應制定保護農民之法律，實施保護農民之政策之基本國策相符，實
      難認上開限制有何牴觸憲法之疑義存在。是上訴人主張耕地三七五減租條例之
      強制續約規定係屬違憲，既非可採，則其請求本院裁定停止本件審判程序並聲
      請釋憲，即無所據。
四、綜上所述，耕地三七五減租條例第十九條、第二十條規定，係屬現行有效之法律
    規定，本院應不得逕行拒絕適用，且被上訴人於系爭耕地原定租約租期屆滿後，
    已明白表示欲續租系爭耕地，是依據耕地三七五減租條例第十九條、第二十條之
    規定，上訴人不得拒絕續訂租約，則被上訴人繼續占用耕作系爭土地，自屬有權
    占有，故上訴人主張依民法第七百六十七條規定，請求被上訴人返還系爭土地，
    並非正當，不能准許，應予駁回。原審因而為上訴人敗訴之判決，經核尚屬允洽
    ，上訴意旨猶執前詞，指摘原判決為不當，而聲明廢棄，為無理由，應駁回其上
    訴。末查，本件事證已經明確，兩造其餘攻擊、防禦方法或舉證，經審核後於本
    件判斷之結果不生影響，爰不逐一論述，附此敘明。
五、據上論結，本件上訴為無理由，依民事訴訟法第四百四十九條第一項、第七十八
    條，判決如主文。
中　　　華　　　民　　　國　　九十三　　年　　　三　　　月　　 三十 　　日
　　　　　　　　　　　　　　　　　　臺灣高等法院臺南分院民事第三庭
~B1審判長法官　林　　輝　　雄
~B2　　　法官　丁　　振　　昌
~B3　　　法官　王　　明　　宏
右為正本係照原本作成。
本件上訴利益如未逾新台幣一百五十萬元者不得上訴。
上訴利益如逾新台幣一百五十萬元者；如對本判決上訴，須於判決送達後廿日內向本
院提出上訴狀，未表明上訴理由者，應於上訴後廿日內，向本院提出理由書。
中　　　華　　　民　　　國　　九十三　　年　　　四　　　月　　 　一 　　日
                                        法院書記官　侯　　瑞　　富
